【裁判字號】    96,重訴,1650
【裁判日期】    970807
【裁判案由】    拆屋還地等
【裁判全文】
臺灣臺北地方法院民事判決            96年度重訴字第1650號
原      告    乙○○
訴訟代理人    蕭隆泉律師
複代理人      陳世偉律師
被      告    丁○○
兼上一人
訴訟代理人    丙○○
被      告    甲○
兼上一人
訴訟代理人    葉文政律師
上列當事人間損害賠償事件，本院於民國97年7月10日言詞辯論
終結，判決如下：
    主  文
原告之訴及假執行之聲請均駁回。
訴訟費用由原告負擔。
    事實及理由
壹、程序方面：按訴狀送達後，原告不得將原訴變更或追加他訴
    ，但請求之基礎事實同一，或擴張應受判決事項之聲明，或
    不甚礙被告之防禦及訴訟之終結者，不在此限，民事訴訟法
    第255條第1項第2款、第3款及第7款定有明文。所謂請求之
    基礎事實同一，係指變更或追加之訴與原訴之主要爭點有其
    共同性，各請求利益之主張在社會生活上可認為同一或關連
    ，而就原請求之訴訟及證據資料，於審理繼續進行在相當程
    度範圍內具有同一性或一體性，得期待於後請求之審理予以
    利用，俾先後兩請求在同一程序得加以解決，避免重複審理
    ，進而為統一解決紛爭者，即屬之（最高法院95年度台上字
    第1573號判決意旨可資參照）。本件原告於97年7月8日將原
    訴之聲明改列為先位聲明，並追加備位聲明：一被告應各自
    給付原告及全體公同共有人新台幣32萬4,359元，及自民國
    97年7月10日起至清償日止按年息5%計算之利息，暨自民國
    97年7月10日起至兩造租賃關係終止之日止，各自按月給付
    原告及全體公同共有人新台幣5,780元。二願供擔保，請准
    宣告假執行。本件原告所為之備位聲明，屬同一基礎事實，
    且不甚礙被告之防禦及訴訟之終結，揆諸上開法條及說明，
    應予准許。
貳、原告起訴主張：
  一緣坐落台北市○○區○○段三小段0000-0000地號土地（下
    稱系爭土地）為原告及林熊祥等全體公同共有人公同共有。
    詎被告等卻於系爭土地上擁有建物（分別為台北市○○街4
    巷14號1樓、2樓、3樓、4樓），已侵害原告及其他公同共有
    人全體之權利。「對於妨害其所有權者，得請求除去之。有
    妨害其所有權之虞者，得請求防止之。」民法第767條定有
    明文。被告等既未經原告及其他公同共有人全體同意而無權
    占用系爭土地，則原告即可爰依前述規定請求被告等遷離系
    爭土地，並拆除其上全部建物，騰空返還系爭土地與原告及
    其他公同共有人全體。被告非法占用系爭土地致系爭土地全
    體公同共有人無法就系爭土地為使用收益，以致生損害於全
    體公同共有人，原告及其他共有人依民法侵權行為或不當得
    利之規定，均得請求被告給付相當於土地法第97條規定（土
    地法第105條準用第97條）租金額計算給付損害金與全體公
    同共有人（計算式為：171, 000x67.38 x 10%＝1,152,198
    ）。
  二原告否認被告所提土地租賃契約書及林熊祥管業事務所收據
    形式及實質之真正。被告應先負舉證責任以實其說。退步言
    之，縱認前開契約書為真正。惟依民法第828條第2項之規定
    ：「除前項之法律或契約另有規定外，公同共有物之處分，
    及其他之權利行使，應得公同共有人全體之同意。」原告否
    認林熊祥出租系爭土地曾獲得其他七位土地公同共有人即林
    衡道、林衡立、林衡肅、林衡志、林衡寬、林衡偉、顏春和
    之同意，原告亦否認被告之祖先曾購買系爭土地。
  三葉文政部分：按被告葉文政既已自承係於71年4月12日始受
    讓取得系爭臺北市○○街4巷14號3樓建物。經查，民法第
    426條之1係於88年4月21日總統令增訂公布，而民法債編施
    行法第1條亦定有法律不溯及既往原則。是被告葉文政受讓
    系爭建物既係在民法第426條之1增訂之前，自無該條文之適
    用。且查，被告所呈契約書第5條既明定：「…承租人亦不
    得將租賃物之全部或一部份分租轉租他人，又本約之租賃權
    ，承租人不得隨地上建築物之移轉而移轉他人…」足證被告
    葉文政自不得爰引租賃關係主張為有權占有。
  四先位聲明中相當於地租之不當得利數額計算式，原告同意改
    以被告所提呈之系爭土地89年7月申報地價每平方公尺新台
    幣49,600元（以下同），以及96年1月每平方公尺申報地價
    53,360元為計算基準。
  五備位聲明：退步言之，如認兩造間存有租賃契約，則原告主
    張備位聲明。即契約第3條所定：「應繳租金以都市平均地
    權條例規定之最高標準計算，訂約當時之標準以申報地價當
    年利息百分之五為年租金，嗣後法令變更或申報地價調整時
    ，應隨時調整之，…」。且為計算之便利，原告主張被告應
    自97年7月10日起回溯5年，惟仍以自92年8月1日起，依約給
    付租金，其計算式如下：(一)92年8月1日至95年12月31日，總
    共為41個月，而系爭土地之申報地價每平方公尺為49,600元
    ，占用面積為26平方公尺，所以，此期間之租金總額為49,6
    00×26×41/12×5/100 = 220,307元。(二)96年1月1日至97年
    6月30日，總共為18個月，而系爭土地之申報地價每平方公
    尺為53,360元，占用面積為26平方公尺，所以，此期間之租
    金總額為53,360×26×18/12×5/100 = 104,052元。（按為
    計算方便，97年7月1日至97年7月10日之租金額不予計算）
    (三)97年7月10日起至兩造租賃關係終止之日止，被告應各自
    按月給付之租金額為53,360×26×5/100÷12 =5,780元。
  六聲明：
    (一)先位聲明：
      1.被告丙○○應遷離系爭土地，並將其上全部建物（大安
        區○○段○○段00000-000建號）拆除（實際占用面積
        及位置請依地政機關測量結果為準），將上開土地全部
        騰空交還原告及其他公同共有人全體。
      2.被告丁○○應遷離系爭土地，並將其上全部建物（大安
        區○○段○○段00000-000建號）拆除（實際占用面積
        及位置請依地政機關測量結果為準），將上開土地全部
        騰空交還原告及全體公同共有人。
      3.被告葉文政應遷離系爭土地，並將其上全部建物（大安
        區○○段○○段00000-000建號）拆除（實際占用面積
        及位置請依地政機關測量結果為準），將上開土地全部
        騰空交還原告及其他公同共有人全體。
      4.被告甲○應遷離系爭土地，並將其上全部建物（大安區
        ○○段三小段0000 0-000建號）拆除（實際占用面積及
        位置請依地政機關測量結果為準），將上開土地全部騰
        空交還原告及全體公同共有人。
      5.被告丙○○應自本件起訴狀繕本送達之日回溯滿5年之
        日起至返還系爭土地之日止，按每年115萬2,198元給付
        損害金與原告及全體公同共有人。
      6.被告丁○○應自本件起訴狀繕本送達之日回溯滿5年之日
        起至返還系爭土地之日止，按每年115萬2,198元給付損
        害金與原告及其他公同共有人全體。
      7.被告葉文政應自本件起訴狀繕本送達之日回溯滿5年之
        日起至返還系爭土地之日止，按每年115萬2,198元給付
        損害金與原告及全體公同共有人。
      8.被告甲○應自本件起訴狀繕本送達之日回溯滿5年之日
        起至返還系爭土地之日止，按每年115萬2,198元給付損
        害金與原告及全體公同共有人。
      9.願供擔保，請准宣告假執行。
    (二)備位聲明：
      1.被告應各自給付原告及全體公同共有人32萬4,359元，
        及自97年7月10日起至清償日止按年息5%計算之利息，
        暨自97年7月10日起至兩造租賃關係終止之日止，各自
        按月給付原告及其他公同共有人全體5,780元。
      2.願供擔保，請准宣告假執行。
、被告方面：
  一被告葉文政、甲○以：
    (一)依原告於起訴狀自認起訴前要求其他公同共有人同為本件
      原告，其他公同共有人無正當理由拒絕同為原告。則本件
      原告，依最高法院86年臺上字第3310號判決：「公同共有
      物之處分及其他權利之行使，應得公同共有人全體之同意
      ，為民法第828條第2項所明定。而同法第821條關於分別
      共有各共有人得就共有物之全部為本於所有權請求或為共
      有人全體之利益為回復共有物之請求之規定，於公同共有
      並不適用之。上訴人未經全體繼承人之同意，即行提起關
      於公同共有權利之訴訟，自屬不可准許。」之要旨及最高
      法院86年台上3485號判決：「按公同共有物之處分及其他
      權利之行使，除其公同關係所由規定之法律或契約另有規
      定外，應得公同共有人全體之同意，為民法第828條第2項
      所明定，如事實上有無法得全體公同共有人同意之情形時
      ，亦應由事實上無法得其同意之公同共有人以外之其他公
      同共有人全體之同意，始得行使公同共有物之權利。查上
      訴人及李國城、李國鋒、顏李雪英、李雪華、李雪滿與被
      上訴人及其所生之李雪慧、李國豪均為李福來之繼承人，
      上訴人主張系爭不動產為李福來之遺產，應由全體繼承人
      繼承為公同共有，則其對被上訴人起訴請求辦理系爭不動
      產之更名登記，自應得事實上無法得其同意之公同共有人
      以外之其他公同共有人全體之同意，始得為之。上訴人既
      未證明已得渠等之同意，則其當事人之適格即有欠缺。」
      之要旨，本件原告，應得其他公同共有人全體之同意始能
      起訴，原告起訴後迄今仍未補正提起本件訴訟已得其他公
      同共有人全體之同意，則原告未經其他公同共有人全體之
      同意，提起本訴，其當事人適格即有欠缺。又民事訴訟法
      第56條之1規定「訴訟標的對於數人必須合一確定而『應
      』共同起訴」，則其他公同共有人既經原告起訴前逐一詢
      間拒絕同為原告，鈞院依法「得」不依原告之聲請以裁定
      命該未起訴之人於一定期間內追加為原告，因其他全體公
      同共有人已不同意為原告。
    (二)系爭土地由林熊祥等八人（代表人林熊祥）於61年7月3日
      出租土地面積1/4給地上建築物三樓所有人即葉文治、彭
      葉美保，租期自61年7月1日起至63年6月30日止計2年。租
      金以申報地價當年利息5%為年租金。承租人於每月20 日
      以前向出租人清繳該月份租金，但已給付部份不在此限。
      上開契約租期屆滿後，出租人派林熊祥管業事務所為收款
      人向承租人收取63年7月至12月租金1,019元；64年全年租
      金3,881元；65年全年租金5,175元；66年1月至6月租金
      3,234元。依民法第451條及最高法院33年上字第3763號判
      例：「上訴人如於期限屆滿後，仍為租賃物之使用收益，
      被上訴人並已收受其期限屆滿後之租金，則依民法第451
      條之規定，自應視為以不定期限繼續契約，非被上訴人另
      有合法終止契約之意思表示，兩造間之租賃關係，尚不得
      謂非存續。」被告並非無權占有。
    (三)臺北市○○街4巷14號3樓房屋65年4月29日所有權人為被
      告葉文政之弟葉文治及被告葉文政之姊彭葉美保，所有權
      各1/2。68年11月28日所有權人全部為彭葉美保。71年4月
      12日所有權人全部為被告所有。依民法第426條之1規定：
      「租用基地建築房屋，承租人房屋所有權移轉時，其基地
      租賃契約，對於房屋受讓人，仍繼續存在。」被告葉文政
      對系爭土地有租賃關係。
    (四)依62年7月3日之土地租賃契約第3條租金以每年申報地價
      ，年租金率5％計算，租期自61年7月1日起至63年6月30
      日止。出租人63年7月至12月收到租金1,019元。63年12月
      申報地價每平方公尺4,976元，承租人承租26平方公尺，
      地價為129,376元，出租人收到64年全年租金3,881元，係
      出租人與承租人雙方同意租金以地價年息3%計算。65年12
      月申報地價每平方公尺6,292元，承租人承租26平方公尺
      ，地價為163,592元，出租人收到65年全年租金5,175元，
      兩造合意租金以地價年息3.2%計算。出租人收到66年1 至
      6月半年租金3,234元，以地價年息4%計算系爭土地86年7
      月申報地價每平方公尺49,360元，89年7月申報地價每平
      方公尺49,600元，96年1月申報地價每平方公尺53,360元
      。原告起訴請求自本起訴狀繕本送達被告之日往前推滿5
      年即自92年4月29日起至被告返還土地之日止，每年租金
      1,152,198元為無理由，原告係以96年每平方公尺公告現
      值171,000元且以67.38平方公尺計算並不合法。
    (五)民法第440條第1項規定：「承租人租金支付有遲延者，出
      租人得定相當期限，催告承租人支付租金，如承租人於其
      期限內不為支付，出租人得終止契約。」民法第258條第1
      項、第2項規定：「解除權之行使，應向他方當事人以意
      思表示為之。契約當事人之一方有數人者，前項意思表示
      ，應由其全體或向其全體為之。」民法263條準用民法258
      條規定，出租人即公同共有人依原告自認土地登記謄本中
      6人已去世，尚未辦理繼承登記，租賃契約出租人公同共
      有人林熊祥等8人中林衡偉、林衡寬尚健在，全體公同共
      有人未催告被告給付租金，則被告無法知道公同共有人究
      竟有哪些人、地址在何處，被告無法向出租人給付租金，
      原告起訴拆屋還地，顯有違法亦有違民法第148條之誠信
      原則。
    (六)聲明：(一)駁回原告之訴。(二)如受不利之判決，願供擔保請
      准免予假執行。
  二被告丙○○、丁○○以：
    (一)臺北市○○區○○段3小段681地號、面積104平方公尺、
      所有權人為林熊祥、林衡肅、顏春和、林衡道、林衡偉、
      林衡寬、林衡立、林衡志（民國66年12月14日去世，70年
      12 月29日由其妻林澄子、長女林惠玲、次子林扶世繼承
      ）等8人為公同共有。原告乙○○依起訴狀所示為公同共
      有人林衡肅之長子，林衡肅已死亡，尚未辦理繼承登記。
      依起訴狀所載，其他共有人拒絕同為本件原告，則依最高
      法院86年臺上字第3310號及86年台上3485號判決要旨，原
      告未經公同共有人全體之同意，提起本訴，其當事人適格
      有所欠缺。
    (二)羅徐七妹係被告二人之祖母，民國90年8月20日去世。羅
      淑媛係被告二人之姑姑，被告二人係兄弟。系爭土地原由
      羅徐七妹向系爭土地所有權人承租，土地上有羅徐七妹之
      舊有平房。羅徐七妹曾向土地所有權人購買土地，有付價
      金，因故未辦妥登記。後來舊有平房於民國60年間拆除興
      建4層樓房，系爭土地改由每層房屋所有權人向土地所有
      權人承租1/4，系爭土地由林熊祥等8人、右代表人林熊祥
      於民國61年7月3日出租土地面積1/4給地上建築物1、2樓
      所有人即羅徐七妹、羅淑媛，租期自61年7月1日起至63年
      6月30 日止計2年。租金以申報地價當年利息5%為年租金
      ，…。承租人於每月20日以前向出租人清繳該月份租金，
      但已給付部份不在此限。有台北市○○段租地字第050號
      承租人羅徐七妹台北市○○段租地字第050-1號承租人羅
      淑媛土地租賃契約及林熊祥管業事務所收據可稽（呈影本
      二份）。上開契約租期屆滿後出租人派林熊祥管業事務所
      為收款人向承租人收取63年7月至12月租金1,019元；64年
      全年租金3,881 元；65年全年租金5,175元；66年1月至6
      月租金3,234元。依民法第451條及最高法院33年上字第
      3763號判例：「上訴人如於期限屆滿後，仍為租賃物之使
      用收益，被上訴人並已收受其期限屆滿後之租金，則依民
      法第451條之規定，自應視為以不定期限繼續契約，非被
      上訴人另有合法終止契約之意思表示，兩造間之租賃關係
      ，尚不得謂非存續。」被告並非無權占有。
    (三)臺北市○○街4巷14號1樓房屋原屬羅徐七妹所有，89年10
      月16日贈與為被告丙○○所有。2樓房屋原屬羅淑媛所有
      ，89年10月18日贈與為被告丁○○所有。依民法第461條
      之1規定「租用基地建築房屋，承租人房屋所有權移轉時
      ，其基地租賃契約，對於房屋受讓人，仍繼續存在。」被
      告二人對系爭土地有租賃關係。
    (四)66年7月後林熊祥管業事務所無人辦理收取租金之事宜，
      致承租人無法繳納租金。被告取得房屋所有權後，亦無法
      給付租金，因為公同共有人有八人，不知要如何將租金給
      付予公同共有人全體。被告接獲起訴狀之後才知公同共有
      人之中為林熊祥、林衡道、顏春和、林衡肅、林澄子、林
      衡立六人業已死亡，但尚未辦理繼承登記，依其提出繼承
      系統表，依修正前民法第1174條規定，拋棄繼承應於知悉
      其得繼承之時起二個月內，以書面向法院為之。原告未提
      出證據即表明繼承人拋棄繼承，且要求法院依民事訴訟法
      第56條之1規定，由鈞院命各該未起訴之人於一定期間內
      追加為本件原告，逾期未追加者依法應視為已一起起訴，
      顯無理由。
    (五)依61年7月3日之土地租賃契約第三條租金以每年申報地價
      ，年租金率5％計算，租期自61年7月1日起至63年6月30日
      止。89年7月申報地價每平方公尺49,600元，93年1月申報
      地價每平方公尺49,600元。96年1月每平方公尺申報地價
      53 ,360 元。原告起訴請求自本起訴狀繕本送達被告之日
      往前推滿5年即自92年4月29日起至被告返還土地之日止，
      每年租金1,152,198元顯無理由，原告係以96年每平方公
      尺公告現值171,000元且以67.38平方公尺計算顯不合法。
    (六)民法第440條第1項規定：「承租人租金支付有遲延者，出
      租人得定相當期限，催告承租人支付租金，如承租人於其
      期限內不為支付，出租人得終止契約。」民法第258條第1
      項、第2項規定：「解除權之行使，應向他方當事人以意
      思表示為之。契約當事人之一方有數人者，前項意思表示
      ，應由其全體或向其全體為之。」民法263條準用民法258
      條規定，出租人即公同共有人依原告自認土地登記謄本中
      六人已去世，尚未辦理繼承登記，租賃契約出租人公同共
      有人林熊祥等八人中林衡偉、林衡寬尚健在，全體公同共
      有人未催告被告給付租金，則被告無法知道公同共有人究
      竟有哪些人、地址在何處，被告無法向出租人給付租金，
      原告起訴拆屋還地，顯有違法亦有違民法第148條之誠信
      原則。
肆、得心證之理由：
  一按民事訴訟法第56條之1係規定，訴訟標的對於數人必須合
    一確定而應共同起訴者，該數人必須一同起訴，否則當事人
    之適格即有欠缺。如其中一人或數人拒絕同為原告，將使其
    他人亦無法以訴訟伸張或防衛其權利而新增之條文。故僅限
    於訴訟標的對於數人必須合一確定而『應』共同起訴者。原
    告提起本件訴訟，並非必須其他公同共有人全體或部分應共
    同起訴，僅係法律規定，公同共有物之處分及其他權利之行
    使，除其公同關係所由規定之法律或契約另有規定外，應得
    公同共有人全體之同意，始能提起關於公同共有權利之訴訟
    。故本件情形與民事訴訟法第56條之1第1項規定之情形不同
    ，原告聲請本院以裁定命該未起訴之人於一定期間內追加為
    原告，自屬無從准許，合先敘明。
  二按公同共有物之處分及其他權利之行使，除其公同關係所由
    規定之法律或契約另有規定外，應得公同共有人全體之同意
    ，此觀民法第831條準用同法第828條第2項規定自明。如事
    實上有無法得全體公同共有人同意之情形時，但又認為有對
    第三人起訴之必要，為公同共有人全體利益計，僅由事實上
    無法得其同意之公同共有人以外之其他公同共有人單獨或共
    同起訴，仍應認為當事人之適格無欠缺。所謂「事實上無法
    得公同共有人之同意」，係指在一般情形下，有此事實存在
    ，依客觀判斷，不能得其同意而言，如公同共有人間利害關
    係相反，或為對造當事人，或所在不明等屬之（最高法院86
    年度台上字第3310號、86年度台上字第3485號、91年度台上
    字第996號及95年度台上字第1834號判決參照）。
  三本件原告起訴主張系爭土地為如附件一所示之全體公同共有
    人公同共有（含原告），業據提土地登記謄本，繼承系統表
    為證，除拋棄繼承部分之公同共有人未列入，被告丁○○、
    丙○○有爭執，應另行調查認定外，其餘部分係屬公同共有
    人，應堪認定。則原告未能舉證證明其未得他們之同意，係
    屬事實上無法得其同意，則其提起本件訴訟，未得除原告以
    外之其他如附件一所示之全體公同共有人之同意，仍應認為
    當事人之適格有欠缺，應將其訴駁回。原告既受敗訴判決，
    則其假執行之聲請即失所附麗，應併予駁回。
伍、又本件事證已臻明確，兩造其餘攻擊防禦方法及未經援用之
    證據，經本院斟酌後，認為均不足以影響本判決之結果，爰
    不一一論述，併此敘明。
陸、結論：原告之訴為無理由，依民事訴訟法第78條，判決如主
    文。
中    華    民    國    97    年    8     月    7    日
                  民事第六庭    法  官  陳文正
以上正本係照原本作成
如對本判決上訴，須於判決送達後20日內向本院提出上訴狀
中    華    民    國    97    年    8     月    25   日
                                書記官  戴伯勳


司法院資訊處製作；財團法人民間司法改革基金會備份。
